【裁判字號】    97,台上,2544
【裁判日期】    970612
【裁判案由】    誣告
【裁判全文】
最高法院刑事判決            九十七年度台上字第二五四四號
上  訴  人  乙○○
            甲○○（原名鄧威）
共      同
選任辯護人  鐘耀盛律師
上列上訴人等因誣告案件，不服台灣高等法院中華民國九十四年
六月二十四日第二審判決（九十四年度上訴字第八一二號，起訴
案號：台灣士林地方法院檢察署九十二年度偵字第二八四五號）
，提起上訴，本院判決如下：
    主  文
原判決撤銷；乙○○部分發回台灣高等法院，甲○○公訴不受理
。
    理  由
一、上訴人乙○○部分：
本件原判決認定：上訴人甲○○（原名鄧威，於民國九十五年一
月三日死亡，另行判決公訴不受理，詳如後述）於八十六年七月
三十日起，陸續以擔保透支契約向世華聯合商業銀行（下稱世華
銀行）天母分行辦理貸款，其中八十六年七月三十日申請貸款新
台幣（下同）二千九百萬元，世華銀行天母分行核貸金額為二千
一百萬元，八十六年九月二十六日貸款額度減為一千六百八十萬
元，於八十七年八月二十七日甲○○提供另一不動產而增貸四百
萬元，至八十八年七月三十日辦理展期時，額度合併為二千零八
十萬元，於八十九年七月三十日辦理展期時，額度又減為二千萬
元，至八十九年十月二日再增貸五十四萬元，甲○○明知上開貸
款過程，上訴人乙○○亦明知其於甲○○上述貸款過程中，均在
契約及本票上簽名、蓋章擔任連帶保證人，因甲○○於九十年四
月二十日起即停止繳納上開貸款利息，復未清償欠款，經世華銀
行天母分行於九十年九月二十一日向台灣士林地方法院聲請拍賣
甲○○供作抵押之不動產及聲請對乙○○核發支付命令追償連帶
債務，甲○○為延緩世華銀行天母分行之追償，竟與乙○○共同
意圖他人受刑事處分，於九十一年三月十二日以刑事告訴狀，向
台灣士林地方法院檢察署誣告世華銀行天母分行襄理吳家寶、行
員呂宗翰、廖國華、李昕、陳虞芳等人共同偽造發票日八十九年
七月三十日及同年十月二日，發票人均為甲○○、乙○○，金額
分別為二千萬元及五十四萬元之本票各一張（下稱系爭二張本票
），而涉有刑法偽、變造有價證券之罪嫌等情。因而維持第一審
論處乙○○共同意圖他人受刑事處分，向該管公務員誣告罪刑（
處有期徒刑五月）之判決，駁回乙○○在第二審之上訴；固非無
見。
惟查：（一）刑事訴訟法所規定之勘驗，係調查證據及犯罪情形
所實施之處分，法院就勘驗物之存在或狀態所實施或認識之結果
，應作成勘驗筆錄，刑事訴訟法第四十二條第一項乃規定：「勘
驗，應製作筆錄，記載實施之年、月、日及時間、處所並其他之
事項」，即法院實施勘驗，應作成勘驗筆錄，始屬適法。原判決
理由說明：「被告等（即上訴人等，下同）上開前四次本票上金
額之筆跡與被告等在偵查中書寫金額之筆跡，兩者之運筆轉折截
然不同，顯見被告等前四次辦理借款時，應係授權世華銀行人員
代寫本票金額、日期及利率甚明，亦未見被告等有所異議，益證
系爭二張本票上之金額日期及利率應均確由鄧威（甲○○）委託
世華銀行人員代寫無誤」。如若屬實，似意指原審曾勘驗系爭二
張本票與上訴人等另外四次借款時所簽具之四紙本票上的筆跡是
否相符；惟遍閱原審全卷，並無勘驗上開筆跡之筆錄附卷，此部
分踐行之訴訟程序，自難謂為適法。（二）刑法第一百六十九條
第一項之誣告罪，以意圖他人受刑事或懲戒處分，向該管公務員
誣告為構成要件，故該項犯罪，不但其指出之具體事實，須足以
使人受刑事或懲戒處分，且須明知其為虛偽，具有故意構陷之情
形始能成立，如對於事實有所誤認，即缺乏此種意思條件，自難
令負誣告罪責。證人李昕於第一審結證稱：「（問：授權書上面
，立授權人是誰簽名及蓋章？）所有文件在當時都是鄧先生早上
簽的，劉小姐（指乙○○）的章他先蓋上，下午劉小姐來的時候
簽名的」、「（問：連帶保證書上面，是誰簽名及蓋章？）章是
鄧先生早上時候蓋的，簽名是劉小姐下午來的時候簽的」、「（
問：授權約定書，是誰簽名及蓋章？）章是早上鄧先生蓋的，簽
名是劉小姐下午來的時候簽的」。如若無誤，是否意指甲○○與
世華銀行天母分行承辦人員洽談系爭借款過程中，乙○○均不在
場，伊祇是事後至世華銀行天母分行補簽名而已？則乙○○對吳
家寶、呂宗翰、廖國華、李昕、陳虞芳等人提出本件偽、變造有
價證券之告訴，是否係因甲○○事後告知世華銀行天母分行對渠
等並無二千萬元或五十四萬元的債權存在之故？乙○○於原審辯
稱：「我本來是不想告，其實這件事情不關我事」、「他叫我這
裡簽名、那裡簽名，我也不知道他到底借多少，我也不知道為什
麼會搞成這樣，是後來民事庭裁定的時候說我欠三千多萬，我一
毛錢都沒拿到，怎麼會變成我欠三千多萬」、「我當擔保的人怎
會知道他借多少錢」（見原審卷第五九頁、第六三頁、第六五頁
），是否全屬不可憑信？原判決俱未調查、審認及說明，即遽為
乙○○有罪之論斷，自屬於法有違。以上，雖非乙○○之上訴意
旨所指摘，惟均屬本院得依職權調查之事項，應認原判決關於乙
○○部分有撤銷發回更審之原因。
二、上訴人甲○○部分：
按「被告死亡者，應諭知不受理之判決」，刑事訴訟法第三百零
三條第五款前段定有明文。而被告在第二審法院判決後，合法上
訴第三審法院中死亡者，依同法第三百九十四條第一項但書、第
三百九十三條第五款、第三百九十八條前段第三款、第三百八十
七條之規定，第三審之審判亦應有上開條款之適用，此並為第三
審法院得依職權調查之事項。甲○○因誣告案件，經第一審論處
共同意圖他人受刑事處分，向該管公務員誣告罪刑，上訴後，經
第二審法院駁回甲○○在第二審之上訴，甲○○不服，於九十四
年七月十二日合法提起第三審上訴，惟甲○○在該案繫屬於本院
後，已於九十五年一月三日死亡，有甲○○個人姓名／原姓名更
改資料查詢結果及個人基本資料查詢結果各乙紙在卷可稽，且經
本院依職權調取甲○○之戶籍謄本查明屬實，原判決未及諭知公
訴不受理，自屬違誤，揆諸上開說明，自應由本院將原判決關於
甲○○部分撤銷，改判諭知甲○○公訴不受理。
據上論結，應依刑事訴訟法第三百九十七條、第四百零一條、第
三百零三條第五款前段、第三百八十七條、第三百九十八條前段
第三款，判決如主文。
中    華    民    國  九十七  年    六    月   十二   日
                      最高法院刑事第八庭
                          審判長法官  林  永  茂
                                法官  吳  昆  仁
                                法官  蘇  振  堂
                                法官  蕭  仰  歸
                                法官  何  菁  莪
      本件正本證明與原本無異
                                      書  記  官
中    華    民    國  九十七  年    六    月   十九   日
                                                      K


司法院資訊處製作；財團法人民間司法改革基金會備份。
